臺灣高等法院臺中分院刑事判決　　　　　　　　　　九十年度上訴字第二一三六號
　　　上　訴　人
　　　即自 訴 人　　乙○○
　　　代　理　人　　庚○○
　　　被　　　告　　甲○○
　　　共　　　同
　　　選任辯護人　 戊○○
右上訴人因被告等業務過失致死案件，不服臺灣台中地方法院八十九年度自字第一五
四號中華民國九十年十月八日第一審判決（經自訴人提起自訴及臺灣台中地方法院檢
察署檢察官移送併案審理，案號：八十七年度偵字第二六三二四號），提起上訴，本
院判決如左：
      主  文
上訴駁回。
      理  由
一、自訴意旨略以：(一)、甲○○於民國（下同）八十七年十月間係財團法人中國醫藥
    學院附設醫院外科住院醫師，己○○為實習醫師，均為專門從事醫療業務之人員
    。緣被害人陳建南（下稱被害人）為三十二歲男性，身高約一七一公分，體重約
    六十五公斤，平日身體尚稱健壯，於八十七年十月二十日下午六時三十分許，因
    腹部絞痛而轉診至中國醫藥學院附設醫院接受急診治療，經Ｘ光等檢驗後，急診
    室莊錦銘醫師診斷為胃穿孔需立刻進行手術，同日晚上九時十五分許，被害人即
    進入手術室，由住院醫師丙○○（已撤回上訴）進行手術，手術發現幽門穿孔直
    徑○．一毫米，手術方法採「迷走神經幹切除手術」及「胃穿孔幽門成型手術」
    ，並於手術前、中、後以電話向在值班室的主治醫師辛○○（已撤回上訴）報告
    手術發現及方法。手術後依一般醫療常規「禁食」，每日以點滴補充體液及養份
    、插鼻胃管以利胃部減壓及排空、裝置「引流管」引流術後腹腔體穢物，被害人
    傷口疼痛逐日減輕，精神狀況日益改善，同月二十五日有排氣現象後，主治醫師
    辛○○醫囑取下鼻胃管。十月二十五日下午即術後第五天，在主治醫師辛○○吩
    咐開始試喝少量水及嚐試進食流質食物，被害人於首次試飲少量水，半小時後即
    開始「嘔吐」，自此至死亡為止，被害人不分日夜持續頻繁「嘔吐」，二十六日
    下午始出現打嗝現象，自此至死亡為止，被害人不分日夜持續頻繁「打嗝」。十
    月二十七日早上，經醫依辛○○囑取消禁食，被害人繼續自行進食，然未再插鼻
    胃管。嘔吐在二十七日、二十八日、二十九日及三十日，期間雖有些依嘔吐症狀
    處理之藥物及針劑，但嘔吐情形日益嚴重，精神衰弱，身體變瘦，並無安排任何
    檢查，以進一步追查嘔吐之原因。被害人本身為了解除腹脹之不適，數次以手指
    挖喉嚨刺激噁心，達到嘔吐，被害人尚可舒緩一陣，如此作法，嘔吐期間不斷重
    複，被害人本身聲音沙啞，頸部血管或神經清楚浮現，就嘔吐現象，被害人至昏
    迷前為止，日益惡化。自十月三十日上午八時拔掉點滴管至死亡前，被害人仍持
    續頻繁有嘔吐情形，進食狀況不佳，而停止點滴輸液後，被害人仍是嘔吐、打嗝
    不停。同日晚上十時許被害人在醫院無法休息，故請示請假回家休息，值班護翁
    佩倫向被害人胞弟丁○○表示被害人狀況不穩定，在值班護士翁佩倫向值班醫生
    甲○○以電話反應，值班醫師即甲○○於電話中回應表示：「須由家屬簽切結書
    及明早七時前須返回即可」，被害人返回家中後，病情更是惡化，坐、立、躺皆
    無法安定下來，在精神及身體更是惡化情況下，於上午一時三十分許，連夜返回
    醫院，並向值班護士反應在返家後之情形，並要求醫師出面處置。被害人胞弟丁○○至少五度至護理站反應被害人之病況，值班醫師即甲○○都是以電話醫囑，
    其中三度電話處方給被害人安眠藥劑／針劑（十一月三十一日凌晨一時四十分Ａ
    ｔｉｖａｎ二顆，Ｖａｌｉｕｍ一針，凌晨五時三十分Ｅｕｒｏｄｉｎ一顆），
    約凌晨五時許，僅實習醫生即被告己○○有至病床問診及開藥（Ｎｏｖａｍｉｎ
    ），被害人直到當日清晨七時許才坐在椅上狀似入睡，但不久（八時三十分許）
    即被發現嘴唇發紫呼吸停止，經急救後仍不治死亡。嗣經臺灣台中地方法院檢察
    署法醫師於八十七年十二月三日於解剖被害人遺體後，法醫師於檢察官開臨時偵
    查庭時表示：肺臟很沈重及胃部脹大等異常現象等語。法務部法醫研究所鑑定報
    告指出：「生前似有迴腸部三十公分長被絞壓跡象（因解剖時已解開送鑑無法證
    實），最後因嚴重肺炎引起心肺衰竭死亡。」等情，查被害人入院前並無肺炎，
    依臨床過程及衛生署鑑定意見，被害人是在十月三十一日早上昏睡期間，嘔吐物
    吸入肺臟造成嚴重肺炎，另外造成被害人陳建南發紺原因是昏睡期間發生呼吸道
    栓塞（因痰咳不出來或嘔吐物吸入氣管而咳不出來）窒息。(二)、被告甲○○對於
    醫療上應盡之義務，應注意並能注意而不注意致生被害人死亡之結果，係犯刑法
    第二百七十六條第二項之業務過失致死罪嫌云云，被告己○○則係犯醫師法第二
    十八條第一項之罪嫌云云，茲析述如下：
    (1)值班醫師即被告甲○○部分：十月三十日以前，被害人尚有自主能力嘔吐不致
      吸入，十月三十一日凌晨，被害人已是一個持續、頻繁嘔吐的病人，也是連續
      嘔吐七天且沒有持續之點滴補充，聲音沙啞，瘦如皮包骨的病人，如此病情值
      班醫師甲○○如出面診察即不難發現，不料其竟在家屬、護士五次反應之後以
      忙碌為由仍以電話診斷及治療，且在四小時之內三度處方安眠藥，不僅未親自
      診察，亦未考慮病患服用安眠藥之習慣，其用藥過量行為，對一般人不致引起
      吸入性肺炎，但對一個持續嘔吐七天的患者，大幅增加病患嗆入嘔吐物窒息的
      危險，且又疏未注意採取迴避嘔吐物嗆入呼吸道的處置，亦未注意其生命徵象
      及呼吸狀況，直至早上，被害人睡得不省人事，因意識不清、中樞神經受壓抑
      （嗆咳之反射動作）及過度衰弱，導致流入氣管及阻塞，既無反射嗆咳之動作
      ，在旁家屬亦無法察覺，隔床病患及家屬亦未發覺，同日上午八時三十分許，
      被害人陳建南家屬發現被害人嘴唇發紫呼吸停止，經急救後仍不治死亡。
    (2)實習醫師即被告己○○部分：被告己○○於八十七年十月間為中國醫藥學院附
      設醫院聘用之實習醫師，其於八十七年十月三十一日上午四時五十分值班時，
      獨自執行診斷、處方用藥Ｎｏｖａｍｉｎ，屬執行主要醫療業務，被告己○○
      當時尚未取得醫師資格，本不得執行診斷等主要醫療行為，但為使其學得實際
      臨床之經驗，在其養成教育過程中，經中央主管機關認可之醫院，依其臨床實
      習範圍內，得於醫師親自指導下執行醫療業務，被告己○○係實習醫師，其擅
      自執行醫療行為係犯醫師法第二十八條第一項前段之罪嫌云云。
二、按犯罪事實應依證據認定之，無證據不得推定其犯罪事實，刑事訴訟法第一百五
    十四條定有明文。又認定不利於被告之證據須依積極證據，苟積極證據不足為不
    利於被告事實之認定時，即應為有利被告之認定，更不必有何有利之證據（參見
    最高法院三十年上字第八一六號判例）。
三、自訴意旨認被告甲○○涉有業務過失致死罪行，及被告己○○涉有未取得醫師資
    格擅自執行醫療業務罪行，無非分別以：(一)、被告甲○○在未親自對被害人診察
    ，即在四小時之內三度處方安眠藥，有用藥過量行為，大幅增加被害人嗆入嘔吐
    物窒息的危險，且疏未注意採取迴避嘔吐物嗆入呼吸道的處置，亦未注意其生命
    徵象及呼吸狀況，其顯有過失；(二)、被告己○○於事發當時僅係實習醫師，尚未
    取得醫師資格，卻擅自於八十七年十月三十一日上午四時五十分值班時，獨自對
    被害人執行診斷、處方用藥Ｎｏｖａｍｉｎ等理由為其論據。訊據被告二人均堅
    決否認右揭犯行，被告甲○○辯稱：其讓陳建南服用安眠藥，有叫護士去查房及
    做檢查，且安眠藥是分次給藥，而當天上午四時許，己○○去看陳建南時，他的
    嘔吐物是唾液狀，但早上八時許，陳建南的嘔吐物有大量中藥水，他可能有自行
    服用中藥，其應無過失等語；被告己○○則辯稱：事發當時其就讀醫學系七年級
    ，為實習醫師，當日其值班時，甲○○在上午四時許要其過去看陳建南的病情，
    其查看陳建南的嘔吐物為唾液狀，回到護理站後，其與甲○○談論陳建南病情，
    在甲○○指導下，其處方給陳建南一劑止吐劑，其係在合格醫師指導下實施醫療
    行為，並未違反醫師法等語。
四、經查：
(一)、被害人之死亡業經檢察官督同法醫師相驗屬實，被害人之遺體亦經法醫師解剖後
    送請法務部法醫研究所鑑定死因，鑑定結果認「死者陳建南，．．生前似有迴腸
    部三十公分長被絞壓跡象（因解剖時已解開送鑑無法證實），最後因嚴重肺炎引
    起心肺衰竭死亡」，此有勘驗筆錄、相驗屍體證明書、驗斷書、解剖紀錄各一份
    及法務部法醫研究所八十八年七月九日法醫所八八文理字第○七五九號函附（８
    ７）法醫所醫鑑字第一二四四號鑑定書附於偵查卷可按。上開法務部法醫研究所
    鑑定書雖載有：「死者陳建南，．．生前似有迴腸部三十公分長被絞壓跡象（因
    解剖時已解開送鑑無法證實）」等語，惟審閱解剖紀錄並未有被害人迴腸被絞壓
    之記載，且法醫師趙克蘭經原審法院傳訊時證稱：「（陳建南遺體解剖時，其迴
    腸部有無絞壓？）沒有看到，如果有的話，解剖紀錄會記載。」、「（對法醫研
    究所鑑定結果有何意見？）病理學上的變化也會造成迴腸出血的現象」等語，是
    上開法務部法醫研究所鑑定書中關於被害人生前似有迴腸部三十公分長被絞壓跡
    象之記載，應與事實不符，自為本院所不採。
(二)、本件醫療糾紛，前後經原審三次送請行政院衛生署醫事審議委員會審議並作成鑑
    定意見書，復經本院送請法務部法醫研究所鑑定並做成鑑定書，分別有行政院衛
    生署醫事審議委員會八十八年十二月十日衛署醫字第八八○七三二九三號函、八
    十九年九月十九日衛署醫字第○八九○○一九八○二號函及九十年九月三日衛署
    字第○九○○○五六七八三號函附鑑定意見書各一份，法務部法醫研究所九十一
    年四月十二日法醫理字第０九一００００九三六號函在卷可按。本院經審酌上開
    四份鑑定意見書及相關卷證認被告甲○○對於被害人所實施之醫療行為並無過失
    ，自難令其等負業務過失致死之罪責，說明如下：
　(1)被告甲○○於八十七年十月三十一日凌晨值班時，先於上午一時四十分許對被害
    人處方安眠藥Ａｔｉｖｅｎ１口服，於上午二時五十分又處方給予安眠藥Ｖａｌ
    ｕｍ１Ａｍｐ肌肉注射，凌晨五時三十分許，再處方給予鎮靜安眠劑Ｅｕｒｏｄ
    ｉｎ１口服，經行政院衛生署醫事審議委員會第一次審議結果認：「正常人清醒
    時若發生嘔吐，不易出現嘔吐物吸入呼吸道現象，本患者在服用醫師甲○○所處
    方的鎮靜安眠劑（Ｅｕｒｏｄｉｎ）之後陷入沉睡，加上胃內仍有家屬餵食的食
    物，自然有發生吸入性肺炎的機會，但文獻亦指出在睡著的正常成人，就有可能
    出現不同程度的胃內容物吸入呼吸道現象，故【是否由鎮靜安眠劑所引致的吸入
    性肺炎，仍然不能確定】。但十月三十一日凌晨病患因打嗝嘔吐無法成眠又返回
    病房，並要求服用安眠藥，上午一時四十分值班醫師甲○○囑護士給予Ａｔｉｖ
    ｅｎ１口服，因病患仍睡不著，於上午二時五十分又囑護士給予Ｖａｌｕｍ１Ａ
    ｍｐ肌肉注射，至凌晨五時三十分許病患仍睡不著，又處方給予Ｅｕｒｏｄｉｎ
    １口服後，即睡得不省人事，【在短期間內，顯有用安眠藥過量之處】，．．顯
    然病患陷入深睡時間（約上午六時至八時四十五分）發生呼吸道栓塞（因痰咳不
    出來或嘔吐物吸入氣管而咳不出來）窒息而死亡」等語，上開審議結果雖認被告
    甲○○在短期間內有處方安眠藥過量之處，惟又認是否由鎮靜安眠劑所引致的吸
    入性肺炎，並不能確定，是以縱然被告甲○○有處方安眠藥過量之行為，仍與被
    害人因嚴重肺炎引起心肺衰竭死亡之結果間，難認有相當之因果關係存在。
  (2)嗣經原審就被告甲○○處方安眠藥之用量問題送請行政院衛生署醫事審議委員會
    審議，審議結果認：「各類安眠藥使用的適當性，應以安全、有效、無依賴性
    及避免交互作用為原則，Ａｔｉｖｅｎ（Ｌｏｒａｚｅｐａｔｅ）一般建議使用
    劑量為２－６ｍｇ，Ｖａｌｉｕｍ（Ｄｉａｚｅｐａｍ）為２－４０ｍｇ及Ｅｕ
    ｒｏｄｉｎ（Ｅｓｔａｚｏｌａｍ）為０．１２５－０．５ｍｇ。建議劑量以外
    之藥物使用，仍應依醫師視臨床需求而訂，但須遵守上述基本原則；使用安眠
    藥過量與否，實驗室檢查的血中濃度測量在臨床上用處不大，因為病人對藥物過
    量之反應，不與其血中濃度作比例，藥物過量導致神智魯鈍（ｓｔｕｐｏｒ）或
    昏迷（ｃｏｍａ）時，須積極探究及鑑別其它狀況（代謝性、神經性、全身性或
    精神問題），以避免延誤急救時機；給藥之多寡，以病患當時的身體狀況為準
    可適當調整，但同時須密切注意副作用（中樞神經抑制）及發生時的生命監測和
    狀況處理。」等語，並未就被告甲○○處方安眠藥之用量是否過量及有無過失作
    出結論，惟可得知給藥之基本原則及其彈性。
  (3)原審又於八十九年十二月十九日送請行政院衛生署醫事審議委員會審議，審議結
    果認：「醫師甲○○於病患陳建南之醫療過程中，病歷記載中未有發現違反醫療
    原則，而導致病患死亡之疏失行為」等語，係認被告甲○○執行本件醫療行為並
    無過失。
  (4)本院復於九十一年四月十二日送請法務部法醫研究院鑑定，鑑定結果認為：「(一)
    死者住院前並無肺炎病史，但因腸胃道開刀之手術後持續嘔吐則常因吸入異物造
    成吸入性肺炎。由死者於於八十七年十月三十一日急救時的胸部Ｘ光及其報告即
    有肺炎及吸入性肺炎的鑑別診斷。依病理組織切片印證肺胞中、肺胞壁有高度細
    胞滋潤，部分已構成濃瘡狀態，病症上應屬嚴重，但似尚未致命程度，惟因死者
    陳建南為手術後恢復其之併發腸胃道嘔吐之症狀，且自開刀後及持續使用抗生素
    ，而使得肺炎之症狀較不亦發覺。(二)持續嘔吐下如引發吸入性肺炎之結果，則死
    者肺炎因在幾日前即已產生，由病理組織已構成濃瘡可推定為五、六天左右，其
    肺炎應與同日內食物吸入呼吸道無關。(三)死者於晨一時四十分、二時三十五分及
    五時三十分分別各給予一個劑量安眠鎮定藥物（助眠藥物），因其主為短效，若
    推定死者正常肝腎功能下，此劑量應尚不足以影響死者之嘔吐中樞及引吐反射。
    ‧‧‧死者在外觀上產生「嘴角變青」，再輔以死者在急救時有嘔吐異物堵塞氣
    管呼吸道事實，有再經過急救過程清除後之可能，則可補強法醫病理解剖之結果
    來認定有窒息之過程，惟最後乃以心肺衰竭來認定死者之死亡機轉，二者並無矛
    盾。」等語。由上開鑑定報告可知，被害人係死於嚴重心肺衰竭，而被害人於死
    亡前即有因長期嘔吐引起嚴重之吸入性肺炎，惟因開刀後持續使用抗生素，致肺
    炎之症狀不易被發覺，在此種情形下，被害人之肺炎產生並非被告甲○○處分安
    眠藥所致，且被告甲○○亦無從知悉被害人患有嚴重肺炎，故其以一般嘔吐症狀
    施以醫療行為，並無不當之處。再者，被害人之肺炎在死亡前五、六天即已形成
    ，亦非因死亡當日內食物吸入呼吸道所引發，則被告甲○○之用藥行為並非導致
    被害人之死亡結果。又被害人於急救時雖發現有嘔吐物堵塞氣管之情形，惟經急
    救仍有清除之可能，並非死亡之真正原因，且被害人病歷資料顯示被害人肝腎功
    能良好，被告所施以處方之藥量對於被害人之身體狀況而言，該用藥符合醫療原
    則，並無過量之處。益證被害人之死亡結果與被告甲○○之用藥行為間並無因果
    關係，自難認為被告甲○○有何醫療過失之情。
  (5)綜上所述，被告甲○○於執行本件醫療行為應無過失，且被害人之死亡結果與處
    方之鎮靜安眠劑之間，並無相當因果關係，已如上述，則被告甲○○自不負業務
    過失之罪責。
(三)、被告己○○涉犯醫師法第二十八條第一項前段之罪行部分：
　(1)依被害人病歷中之醫囑單所載，被告己○○於八十七年十月三十一日凌晨四時五
    十分時醫囑給予被害人止吐劑（Ｎｏｖａｍｉｎ１Ａｍｐ肌肉注射），並於醫囑
    單上簽名，此有該醫囑單在卷可參，依被告己○○於原審審理時供稱：「是當天
    值班甲○○醫師請我過去看病人」、「（如何處理？）回到護理站我和甲○○醫
    師談論病情，在林醫師同意下，我給病人一劑止吐劑」、「當天是護士小姐告訴
    我甲○○要我去看病人，我去看了之後有告訴甲○○病人的情況，我告訴他病患
    是嘔吐唾液狀物，我是在甲○○的指導下才給病人藥物服食」、「（該處方是誰
    下的？）是甲○○醫師所下的」等語，其供稱係在合格醫師甲○○之指導下為被
    害人診治，亦經同案共同被告甲○○所加以證實（見本審卷第一百十一頁正面）
    ，且當時亦確係被告甲○○所值班，則衡諸情理，被告己○○時任實習醫師，在
    欠缺醫療實務經驗及應謹守實習規範之約束下，當無貿然擅自作主而處方給藥之
    可能，況事涉他人生命、身體及健康之權益，僅任實習醫師之被告己○○，亦應
    無甘冒風險而自行扛負重責之必要！另自訴人亦無何積極證據足以證明被告己○○確係擅自執行醫療行為，是被告己○○辯稱係在被告甲○○之指導下處方給藥
    等語，應屬合理可採。
  (2)按未取得合法醫師資格者，固不得擅自執行醫療業務，惟在中央衛生主管機關認
    可之醫院，於醫師指導下實習之國內醫學院、校學生或畢業生，不在此限，醫師
    法第二十八條第一項但書第一款定有明文，中國醫藥學院附設醫院為行政院衛生
    署評鑑合格之教學醫院，依行政院衛生署頒布之實習醫師制度實施要點第三點之
    規定，得聘用實習醫師，被告己○○既係在合格醫師甲○○之指導下執行醫療行
    為，揆諸前揭法條之規定，自難認有何違反醫師法第二十八條第一項前段之罪行
    。
五、綜上所述，被告二人之辯解均屬可採，此外復查無其他積極之證據足以證明被告
    甲○○有何自訴人所指業務過失及被告己○○有何自訴人所指違反醫師法之犯行
    ，既不能證明被告二人犯罪，原審依法為被告甲○○、己○○無罪判決之諭知，
    經核並無不當，自訴人上訴意旨仍執前詞指摘原審判決不當，為無理由，應予駁
    回。
六、據上論斷，應依刑事訴訟法第三百六十八條，判決如主文。
中      華      民      國　  九十一     年      五      月   二十九   日
                                   臺灣高等法院臺中分院刑事第六庭
                                         審判長法　官　李  文  雄
                                               法　官  邱  顯  祥
                                               法  官　陳　嘉　雄
右正本證明與原本無異。
被告甲○○部分自訴人得上訴，餘不得上訴。
如不服本判決應於收受送達後十日內向本院提出上訴書狀，其未敘述上訴之理由者並
得於提起上訴後十日內向本院補提理由書（均須按他造當事人之人數附繕本）。
                                               書記官  王  麗  英
中      華      民      國　  九十一     年      五       月    三十    日
                                                              　　　　　Ｆ
